臺灣高等法院刑事判決
109年度上易字第2203號
上  訴  人  臺灣臺北地方檢察署檢察官
被      告  莊智棋



上列上訴人因被告違反毒品危害防制條例案件，不服臺灣臺北地
方法院109年度易字第874號，中華民國109年10月19日第一審判
決（聲請簡易判決處刑案號：臺灣臺北地方檢察署109年度毒偵
字第2099號、第2204號），提起上訴，本院判決如下：
    主  文
上訴駁回。
    理  由
一、聲請簡易判決處刑意旨略以：被告莊智棋明知甲基安非他命
    為毒品危害防制條例所列管之第二級毒品，未經許可，不得
    施用，仍基於施用第二級毒品甲基安非他命之犯意，分別於
    民國109年5月26日9時9分許、同年6月5日9時5分許，為臺灣
    臺北地方檢察署（下稱臺北地檢署）觀護人室採尿時回溯96
    小時內某時，在不詳地點，以不詳方式，各施用第二級毒品
    甲基安非他命1次。因認被告涉犯毒品危害防制條例第10條
    第2項之施用第二級毒品罪嫌。
二、按起訴之程序違背規定者，應諭知不受理之判決，並得不經
    言詞辯論為之，刑事訴訟法第303條第1款、第307條定有明
    文。
三、次按：
　㈠87年5月20日毒品條例公布施行後之刑事政策，對於施用毒品
    者，已揚棄純粹的犯罪觀，雖強調「除刑不除罪」之理念，
    認為施用毒品者具有「病患性犯人」之特質，惟囿於當時戒
    治及醫療體系均不完整、專業人員欠缺且戒毒知識尚有不足
    ，社會大眾仍視施用毒品者為「犯人」而非「病患」，暨相
    關戒毒及事後之追蹤、輔導配套措施亦不完備，其刑事政策
    明顯將施用毒品者偏向「犯人」身分處理，導致監獄人滿為
    患，且施用毒品人口不減反增。為此，戒毒政策不得不改弦
    易轍，開始正視施用毒品者實屬「病患」之特質。先於97年
    新增毒品條例第24條附命完成戒癮治療緩起訴制度，確立「
    附命完成戒癮治療緩起訴處分」及「觀察、勒戒或強制戒治
    」雙軌治療模式。本次修正之毒品條例第20條第3項及第23
    條第2項，雖僅將原條文之再犯期間由「5年」改為「3 年」
    ，惟鑑於將施用毒品者監禁於監獄內，僅能短期間防止其接
    觸毒品，因慣用毒品產生之「心癮」根本無法根除，並慮及
    毒品條例施行多年累積之戒毒經驗及實效，暨逐步擴充之醫
    療、戒癮機構、專業人力、社區支援系統等資源，尤以本次
    毒品條例第24條修正，擴大檢察官對施用毒品者附條件緩起
    訴處分之範圍，使其能視個案具體情形給予適當多元社區處
    遇。本次修正後對於施用毒品者之思維，自應與時俱進，擺
    脫以往側重於「犯人」身分之處罰，著重其為「病患」之特
    質，並以「治療」疾病為出發點，重新評價前揭所謂「3年
    後再犯」之意義。
　㈡毒品戒除不易，須經長期且持續之治療，施用毒品者既被視
    為「病患性犯人」，最佳處遇方式即為治療。對於施用毒品
    者之治療方式，有機構外之處遇（如自行赴醫院戒癮、附命
    完成戒癮治療緩起訴處分等），或機構內之觀察、勒戒或強
    制戒治；至對施用毒品者科以刑罰，無非在運用刑罰之一般
    預防功能以嚇阻毒品之施用。監獄為執行場所而非戒癮專責
    機構，針對施用毒品者及其再犯之特性，法務部於106年12
    月5日頒訂之「科學實證之毒品犯處遇模式計畫」，目的即
    是積極引進地區醫療體系之協助，提供毒癮戒治，落實社區
    追蹤輔導及治療之銜接，俾修復創傷、預防再犯。惟刑罰因
    涉及人身自由之基本權，故於施用毒品初犯時皆以傳統之機
    構外或機構內處遇方式治療，如再施用毒品時，始科以刑事
    責任。而當刑罰處遇仍不能有效幫助施用毒品者改善惡習時
    ，即表示無法以此方式發揮治療效果，若繼續施以刑罰只具
    懲罰功能，不僅無法戒除毒癮，更漸趨與社區隔離，有礙其
    復歸社會。基於憲法應保障人民之生存權，及根據每個國民
    生存照顧需要提供基本給付之理念，為協助施用毒品者戒除
    毒癮復歸社會，對於經監獄監禁處遇後仍再犯之施用毒品者
    ，更應恢復以機構內、外之治療協助其戒除毒癮。此即本次
    修正毒品條例第20條第3項關於施用毒品者所謂「3年後再犯
    」係何所指之立法真諦。除檢察官優先適用第24條命附條件
    緩起訴處分處遇（不論幾犯，亦無年限）外，對於施用毒品
    初犯者，應適用第20條第1項、第2項為機構內之觀察、勒戒
    或強制戒治；若於上開機構內處遇執行完畢釋放後，於「3
    年內再犯」者，依第23條第2項規定，應依法追訴；倘於「3
    年後再犯」自應再回歸到傳統醫療體系機構內重為觀察、勒
    戒或強制戒治之治療。是對於戒除毒癮不易者，唯有以機構
    內、外處遇及刑事制裁等方式交替運用，以期能控制或改善
    其至完全戒除毒癮。
　㈢綜上，109年1月15日修正公布、同年7月15日施行之毒品危害
    防制條例第20條第3項規定，犯第10條之罪於觀察、勒戒或
    強制戒治執行完畢釋放後，3年後再犯第10條之罪者，適用
    本條前2項之規定。對於毒品條例第20條第3項及第23條第2
    項所謂「3年後（內）再犯」，自應跳脫以往窠臼，以「3 
    年」為期，建立「定期治療」之模式。其規定中所謂「3年
    後再犯」，只要本次再犯（不論修正施行前、後）距最近1 
    次觀察、勒戒或強制戒治執行完畢釋放，已逾3年者，即該
    當之，不因其間有無犯第10條之罪經起訴、判刑或執行而受
    影響(最高法院109年度台上字第3826號判決參照)。
四、經查：
　㈠被告前因施用毒品案件，經原審法院以92年度毒聲字第1190
    號裁定送觀察、勒戒後，因認無繼續施用毒品傾向，於92年
    8月25日執行完畢釋放出所，並由臺北地檢署檢察官以92年
    度毒偵字第1014號為不起訴處分確定，有本院被告前案紀錄
    表在卷可查(本院卷第27、30頁)。則被告先後於109年5月26
    日9時9分許、同年6月5日9時5分許採尿時回溯96小時內某時
    ，分別施用第二級毒品之本件犯行，距前開觀察、勒戒執行
    完畢釋放後均已逾3年，被告自應再送觀察、勒戒，而非逕
    予起訴。
　㈡被告係於109年7月15日新法施行前為本件犯行，而檢察官雖
    於109年7月14日聲請簡易判決處刑，然本件係於109年7月15
    日新法施行後之109年7月24日始繫屬於原審法院，有聲請簡
    易判決處刑書、臺北地檢署109年7月24日北檢欽知109毒偵2
    099字第1099060966號函上所蓋原審法院之收文戳附卷為憑
    （原審簡字卷第7至10頁）。則本件於109年7月14日至同年7
    月24日，仍屬偵查中之案件，是本件於109年7月15日新法施
    行後，檢察官本應依新法規定向原審法院聲請裁定送觀察、
    勒戒，而非逕予起訴，然檢察官卻逕自聲請簡易判決處刑，
    並於新法施行後之109年7月24日始繫屬於原審法院，自屬起
    訴之程序違背規定，原審法院認本件不得以簡易判決處刑，
    改用通常程序審理，並不經言詞辯論，逕為諭知不受理之判
    決，於法核無不合。檢察官上訴意旨認本件應依法追訴，原
    審諭知不受理判決有適用法律之違誤，為無理由，應予駁回
    ，並不經言詞辯論為之。
據上論斷，應依刑事訴訟法第368條、第372條，判決如主文。
中　　華　　民　　國　　109 　年　　12　　月　　3 　　日
                  刑事第二十五庭 審判長法  官 邱滋杉
                                       法  官 陳彥年
                                       法  官 文家倩
以上正本證明與原本無異。
不得上訴。
                                       書記官 桑子樑
中　　華　　民　　國　　109 　年　　12　　月　　3 　　日